【裁判字號】    99,上訴,1211
【裁判日期】    991102
【裁判案由】    臺灣地區與大陸地區人民關係條例等
【裁判全文】
臺灣高等法院臺中分院刑事判決        99年度上訴字第1211號
上  訴  人
即  被  告  丙○○
選任辯護人  賈俊益律師
上列上訴人因臺灣地區與大陸地區人民關係條例等案件，不服臺
灣彰化地方法院98年度訴字第1860號中華民國99年4月21日第一
審判決(起訴案號：臺灣彰化地方法院檢察署98年度偵字第8758
號)，提起上訴，本院判決如下：
    主  文
原判決關於丙○○違反臺灣地區與大陸地區人民關係條例及定應
執行刑部分，均撤銷。
丙○○犯臺灣地區與大陸地區人民關係條例第七十九條第一項之
罪，處有期徒刑壹年肆月；附表一、附表二所示之物均沒收。
其他上訴駁回。
丙○○撤銷改判部分所處之刑與駁回上訴部分所處之刑，應執行
有期徒刑壹年捌月，緩刑肆年；附表一、附表二所示之物均沒收
。
    事  實
一、丙○○與大陸地區人民己○○（綽號鄭姐，業經原審判決應
    執行有期徒刑3年5月確定）係夫妻關係。己○○來台多年，
    而其弟鄭舞生之女友王楚風（綽號柔柔）圖以營利，媒介大
    陸女子非法入境在臺灣之應召站賣淫，並擔任該等大陸女子
    之經紀人，以賺取仲介佣金。己○○於民國95年12 月10日
    之前某日，經王楚風告知有大陸女子袁海英(業經原審以97
    年度訴字1334號判處有期徒刑6月確定)，有意以「假結婚」
    方式非法入境至應召站賣淫，該大陸女子袁海英將依約自其
    賣淫所得支付王楚風新臺幣（下同）20萬元以為仲介費（其
    中包含支付予人頭丈夫費用7萬元），希望透過己○○在臺
    尋覓人頭丈夫。己○○乃予應允，經由丙○○引介，尋得丙○○多年朋友乙○○願意擔任人頭丈夫後，丙○○即與乙○○及另有營利意圖之己○○、王楚風等人，共同使大陸地區
    人民非法入境來臺之犯意聯絡，及渠等復與袁海英共同基於
    使公務員登載不實事項於職務上所掌公文書之犯意聯絡，由
    丙○○提供大陸女子之聯絡電話，己○○即安排乙○○於95
    年12月10日搭機前往大陸地區與王楚風接洽辦理與袁海英假
    結婚事宜。王楚風則在大陸安排乙○○與袁海英見面後，乙○○、袁海英即於95年12月12日至大陸地區（中華人民共和
    國）福建省福州市公證處為結婚登記，取得該公證處出具之
    （2006）榕公證內民字第9231號結婚公證書（下稱結婚公證
    書）及由福州市民政局核發之結婚（登記）證明書（下稱結
    婚證明書）。乙○○於95年12月19日返臺，於96年1月10 日
    持上開不實之結婚公證書、結婚證明書至財團法人海峽交流
    基金會（下稱海基會）辦理認證，取得該會核發96中核字第
    003137號證明書（下稱認證證明書）後，連同所填之大陸地
    區人民進入臺灣地區保證書（尚未經警察機關對保）、大陸
    地區人民入出臺灣地區申請書、臺灣地區人民申請大陸地區
    配偶來臺團聚資料表等文件，以團聚事由，持以向具實質審
    查權限之內政部入出國及移民署（下稱移民署）公務人員申
    請核准袁海英於96年5月15日來臺，經該管不知情之承辦公
    務員實質審查後，核准上開申請，並據以核發袁海英許可證
    00000000000號中華民國臺灣地區入出境許可證（下稱入出
     境許可證，此部分不構成使公務員登載不實罪）。乙○○
    繼將該入出境許可證寄交袁海英，袁海英遂得以持該入出境
    許可證，以乙○○配偶身分，於96年5月15日自大陸搭機由
    臺灣桃園機場進入臺灣地區，丙○○與乙○○及另有營利意
    圖之己○○、王楚風即以此方式，共同使大陸地區人民袁海
    英非法進入臺灣地區。
二、己○○將袁海英在臺住宿事宜安排好後，乃於96年5月20日
    下午3時許，帶袁海英一同搭車由臺北南下到彰化縣伸港鄉
    與乙○○會合，乙○○即於翌（21)日上午，夥同袁海英依
    照其等與丙○○、己○○、王楚風之原訂計畫，一起至彰化
    縣伸港鄉戶政事務所，填寫內容不實之結婚登記申請書，連
    同上開在大陸地區所取得之不實結婚公證書、結婚證明書、
    海基會認證證明書等文件影本資料，一併交與該戶政事務所
    承辦結婚登記業務之公務人員，申請登記袁海英為乙○○之
    配偶，使該不知情之承辦公務員將此不實結婚事項登載於其
    職務上所掌管之戶籍登記簿、戶籍謄本之公文書上，足以生
    損害於戶政機關對戶籍管理之正確性。乙○○與袁海英2人
    於辦畢結婚登記後，復於同日承前之犯意，接續再前往彰化
    縣警察局和美分局伸港分駐所辦理流動人口登記（並未提出
    戶籍謄本），使不知情之承辦員警將袁海英為乙○○配偶及
    其2人為夫妻之不實事項登載於員警職掌之流動人口登記聯
    單及戶卡片上，足以生損害於警察機關管理轄內流動人口資
    料之正確性。嗣於96年6月20日，袁海英因賣淫經警查獲，
    而循線查悉上開犯行。
三、案經臺灣士林地方法院檢察署檢察官簽分並呈請臺灣高等法
    院檢察署檢察長令轉臺灣彰化地方法院檢察署檢察官偵查起
    訴。
    理  由
一、按被告以外之人於審判外之陳述，雖不符刑事訴訟法第159
    條之1至之4之規定，而經當事人於審判程序同意作為證據，
    法院審酌該言詞陳述或書面陳述作成時之情況，認為適當者
    ，亦得為證據；當事人、代理人或辯護人於法院調查證據時
    ，知有刑事訴訟法第159條第1項不得為證據之情形，而未於
    言詞辯論終結前聲明異議者，視為有前項之同意，同法第
    159條之5定有明文。本案相關證據之證據能力，檢察官、被
    告丙○○及辯護人均表示無意見（見本院卷第77頁、第79頁
    )，嗣於本院審理時，檢察官、被告丙○○及辯護人就提示
    之各項證據，亦均表示無意見。本院審酌下列引用之各項證
    據作成時，並無不當違法之情形，認為以之作為判決之證據
    ，亦屬適當，是依上開規定，該等證據均具有證據能力，合
    先敘明。
二、訊據上訴人即被告丙○○，固承認乙○○係其多年朋友，其
    大陸籍妻子即同案被告己○○曾與乙○○一同至桃園機場接
    來臺之大陸女子袁海英等情，然矢口否認有何被訴之犯行，
    辯稱：伊僅有拿大陸那邊的電話給乙○○，讓乙○○去大陸
    結婚，他結婚後有到我家裡來泡茶，其他的事均未參與，也
    不知情，伊是種田人，聽不懂國語，不知道己○○與乙○○
    交談的內容云云。
三、經查：
(一)前揭乙○○於事實欄所述時、地，先搭機出境至大陸，與大
    陸女子袁海英在大陸地區福建省福州市公證處辦理結婚登記
    ，取得該公證處出具之結婚證明書、公證書後返臺，並持該
    等結婚公證書、結婚證明書等文件，至海基會辦理認證取得
    認證證明書後，復連同所填之大陸地區人民進入臺灣地區保
    證書（尚未經警察機關對保）、大陸地區人民入出臺灣地區
    申請書、臺灣地區人民申請大陸地區配偶來臺團聚資料表等
    文件，以團聚事由，持向具實質審查權限之移民署承辦公務
    人員申請核准袁海英於96年5月15日來臺，經該管公務員實
    質審查後，核准上開申請，並據以核發袁海英之入出境許可
    證，使袁海英得以持該入出境許可證，以乙○○配偶身份，
    於96年5月15日自大陸搭機由臺灣桃園機場進入臺灣地區，
    嗣後乙○○與袁海英一起於96年5月21日，至彰化縣伸港鄉
    戶政事務所，填寫結婚登記申請書，連同上開在大陸地區所
    取得之結婚公證書、結婚證明書、海基會認證證明書等資料
    ，一併交與該戶政事務所承辦結婚登記業務之公務人員，申
    請登記袁海英為乙○○之配偶，使該承辦人員將該等內容登
    載於其職務上所掌管之戶籍登記簿、戶籍謄本之公文書上後
    ，其2人復於同日至彰化縣警察局和美分局伸港分駐所辦理
    流動人口登記（並未提出戶籍謄本），使該承辦警員將袁海
    英係乙○○之配偶及其2人為夫妻之事項，登載在其職務上
    掌管之流動人口登記聯單及戶卡片上之公文書上等事實，為
    被告丙○○及同案被告己○○所不爭執，且有證人乙○○、
    袁海英之入出境紀錄（見臺灣士林地方法院檢察署96度偵字
    第7744號卷二第54頁）、流動人口登記聯單（見同上偵查卷
    一第72頁）、彰化縣警察局和美分局97年6月30日和警分偵
    字第0970009757號函及所檢附之流動人口登記單及戶卡片（
    見原審97年度訴字第1334號影卷第154頁）、彰化縣伸港鄉
    戶政事務所96年6月27日伸鄉戶字第0960001127號函所檢附
    之結婚登記申請書、袁海英之入出境許可證、海基會認證證
    明書（見同上偵查卷一第116-118頁）、移民署96年8月21日
    移署資處娟字第09611666 920號函所檢附之福建省福州市核
    發之結婚公證書影本、福州市民政局核發之結婚證明書（見
    同上偵查卷一第215-219頁、第117-121頁）、大陸地區人民
    入出臺灣地區申請書、臺灣地區人民申請大陸地區配偶來臺
    團聚資料表（見同上偵查卷一第210-213頁）、證人乙○○
    面談紀錄、面談結果建議表（見同上偵查卷一第222-225頁
    ）、移民署96年6月28日移署資處娟字第09611486400號函所
    檢附之袁海英面談紀錄、面談結果建議表（見同上偵查卷一
    第122- 125頁）在卷可稽，應可認定。
(二)查乙○○與大陸女子袁海英係假結婚一節，業據證人袁海英
    於原審法院審理時證述明確(見原審97年度訴字第1334號影
    卷第147頁、第151頁反面)，證人乙○○於本院審理時亦證
    稱其是當人頭丈夫(見本院卷第98頁反面)，渠等並均經原審
    法院判處罪刑在案(見原審97年度訴字第1334號影卷第213-2
    25頁)。證人乙○○於本院審理時證稱：我去大陸娶袁海英
    ，是丙○○及其太太己○○介紹的，我當時沒有工作，己○○說要介紹去大陸結婚，可以賺7萬元，是在己○○家裡說
    的，說話的過程，丙○○都有在場，都坐在沙發上，他應該
    有聽到，我有親自向丙○○問過這個事情，他說介紹我去大
    陸娶老婆等語(見本院卷第97頁反面-98頁反面)；足證被告
    丙○○知悉乙○○並無結婚之真意，不但介紹復提供大陸之
    聯絡電話給乙○○，讓其前往大陸辦理假結婚事宜，而使袁
    海英得以申請入境臺灣地區，其與己○○、乙○○等人顯有
    犯意之聯絡，應堪認定。
(三)同案被告己○○與王楚風等人安排袁海英在台住宿、賣淫等
    情，被告丙○○並未參與，證人即丙○○之子丁○○證稱：
    其父所娶的大陸女子己○○，剛開始有住在一起，後來出去
    打工，只有假日才會回來(見本院卷第99頁反面)；證人即與
    被告丙○○居住同村之鄰居戊○○亦稱：丙○○的太太己○○，大都在星期六、星期日比較常看到，丙○○說他太太在
    做清潔工等語(見本院卷第100頁)。足見被告丙○○之妻即
    己○○因外出工作，不常在家，僅於假日偶而回家，則其在
    外與王楚風等人聯絡、安排袁海英賣淫等事宜，衡情被告丙○○應無知悉之可能。此外，亦無其他積極證據足認被告丙○○有意圖營利而使袁海英入境臺灣地區之故意，自難認其
    與己○○、王楚風等人有犯意之聯絡。至同案被告己○○曾
    將袁海英之證件交由被告丙○○保管一節，係因己○○於96
    年6月17日要返回大陸，其乃依王楚風之指示，將原來保管
    之袁海英證件暫時存放在家中而已，尚難據此而為被告丙○○不利之認定。
(四)按共同正犯之成立，祇須具有犯意之聯絡，行為之分擔，既
    不問犯罪動機起於何人，亦不必每一階段犯行，均經參與。
    共同實行犯罪行為之人，在合同意思範圍內，各自分擔犯罪
    行為之一部，相互利用他人之行為，以達其犯罪之目的者，
    即應對於全部所發生之結果，共同負責；共同正犯間，非僅
    就其自己實行之行為負其責任，並在犯意聯絡之範圍內，對
    於他共同正犯所實行之行為，亦應共同負責；又共同正犯不
    限於事前有協議，即僅於行為當時有共同犯意之聯絡者亦屬
    之，且表示之方法，不以明示通謀為必要，即相互間有默示
    之合致亦無不可（最高法院34年上字第862號、32年上字第
    1905號判例、97年度臺上字第2517 號判決意旨參照）。被
    告丙○○與己○○、王楚風、乙○○等人，為使大陸女子袁
    海英入臺，由乙○○擔任人頭丈夫，而與袁海英為假結婚，
    使袁海英得以團聚之名義非法入境，嗣由乙○○、袁海英至
    戶政機關、警察機關申請不實登載袁海英為乙○○之配偶及
    其2人係夫妻之事項於公務員職務上掌管之公文書上，足以
    生損害於戶政機關對戶籍管理之正確性、警察機關管理轄內
    流動人口資料之正確性，被告丙○○縱使未親為犯罪構成要
    件行為，亦應對於全部所發生之結果，共同負責。
(五)綜合上述，被告丙○○前揭所辯，係屬卸責之詞，不足採信
    。本案事證明確，被告丙○○之前揭犯行，均堪認定。
四、被告丙○○與己○○、王楚風等人，共同為使大陸女子袁海
    英非法入境臺灣，乃仲介臺灣地區人民乙○○與袁海英以假
    結婚方式非法入臺後，復由乙○○、袁海英向彰化縣伸港鄉
    戶政事務所不知情之承辦公務員申請登載袁海英係乙○○之
    配偶之虛偽不實事項於其職務上所掌之戶籍登記簿及戶籍謄
    本之公文書上，足以生損害於戶政機關對戶籍管理之正確性
    ，嗣乙○○、袁海英於同日，續至彰化縣警察局和美分局伸
    港分駐所申請辦理流動人口登記（並未提出戶籍謄本），使
    不知情之承辦員警將袁海英為乙○○配偶及其2人為夫妻之
    不實事項登載於員警職務上掌管之流動人口登記聯單及戶卡
    片之公文書上，足以生損害於警察機關管理轄內流動人口資
    料之正確性。核被告丙○○所為，係違反臺灣地區與大陸地
    區人民關係條例第15條第1款之規定，而犯同條例第79條第1
    項使大陸地區人民非法入境罪，及犯刑法第214條之使公務
    員登載不實文書罪。公訴意旨雖指被告丙○○係犯臺灣地區
    與大陸地區人民關係條例第79條第2項之意圖營利使大陸地
    區人民非法入境罪，但被告丙○○對於袁海英來台賣淫之事
    ，既未參與其事，復無犯意之聯絡，尚難認其有共同營利之
    意圖，業如前述，因起訴之基本社會事實相同，爰變更檢察
    官所引應適用之法條。又被告丙○○係基於一個使公務員登
    載不實之犯意，由乙○○、袁海英於同一日先後使公務員登
    載不實，客觀上雖有數行為，然係於密接之時間接續為之，
    侵害相同之社會法益，應視為數個舉動之接續施行，為接續
    犯，應僅論以一使公務員登載不實罪。被告丙○○與己○○
    、王楚風、乙○○間就所犯使大陸地區人民非法入境臺灣罪
    ，另被告丙○○與己○○、王楚風、乙○○、袁海英間就所
    犯使公務員登載不實罪，均有犯意聯絡及行為分擔，應依刑
    法第28條規定，論以共同正犯。被告丙○○所犯上開二罪間
    ，犯意各別，行為互殊，應予分論併罰。起訴書所犯法條部
    分，雖記載被告丙○○係犯刑法第216條、第214條行使公務
    員登載不實文書罪嫌(見起訴第6頁第3行)，惟起訴被告之犯
    罪事實，應以起訴書「犯罪事實」欄所載為準，觀諸本案起
    訴書記載之內容，僅有被告「使公務員登載不實」之犯行，
    並無進而「行使」之行為，而依前揭所述，被告等亦無提出
    乙○○、袁海英不實戶籍資料行使之行為，是認起訴書所載
    有關刑法「216條」、「行使」等詞，應係出於誤載，併此
    敘明。
五、原審判決，(一)關於被告丙○○所犯使大陸地區人民非法入
    境罪部分，認事證明確，犯行堪以認定，予以論罪科刑，固
    非無見。惟被告丙○○並非出於營利之意圖，而使大陸女子
    袁海英非法入境，業如前述，原審判決則認定被告丙○○係
    意圖營利，而使大陸地區人民非法入境，此部分之判決，即
    屬違誤。被告提起上訴，以前揭各詞置辯，否認犯罪，固無
    理由，但原判決此部分，既有前揭可議之處，即無可維持，
    自應由本院將原判決此部分撤銷改判，其定執行刑部分，亦
    因此部分撤銷而失其依據，併予撤銷。爰審酌被告丙○○罔
    顧國家安全、社會秩序之維護，與己○○、王楚風、乙○○
    共同利用假結婚之方式，使大陸地區女子袁海英非法入境我
    國，影響我國社會治安、秩序，使國家戶政、警察機關對於
    戶籍管理、流動人口管理失其正確性，所犯情節，並考量其
    素行、年齡，犯罪動機、方法、手段，所生危害，及其犯後
    之態度等一切情狀，量處如主文第2項所示之刑。又附表
    一、附表二所示之物，分別係被告丙○○之共犯乙○○、袁
    海英所有之物，雖均未扣案，但係供犯本案「使大陸地區人
    民非法入境臺灣罪」所用之物，依共犯責任共同原則，故依
    刑法第38條第1項第2款規定，併予宣告沒收。(二)關於被告
    丙○○使公務員登載不實文書罪部分，原審因而適用刑事訴
    訟法第299條第1項前段、刑法第28條、第214條、第38條第1
    項第2款、刑法施行法第1條之1第1項、第2項前段等規定，
    並審酌前揭犯罪等一切情狀，量處有期徒刑6月，並敘明附
    表一、附表二所示之物，分別係被告丙○○之共犯乙○○、
    袁海英所有之物，雖均未扣案，但係供犯本案「使公務員登
    載不實罪」所用之物，依共犯責任共同原則，依刑法第38
    條第1項第2款之規定，併予宣告沒收。其此部分之認事用法
    ，核無違誤，量刑亦屬允當。被告提起上訴，以前揭各詞置
    辯，否認犯罪，依前揭所述，其此部分之上訴為無理由，應
    予駁回。被告丙○○前揭(一)部分撤銷改判所處之刑，與前
    揭(二)部分駁回上訴所處之刑，並依法定其執行刑如主文第
    4項所示。查被告丙○○前未曾犯罪，有臺灣高等法院被告
    前案紀錄表可稽，此次一時失慮，觸犯刑典，尚屬初犯，其
    現年70多歲，年事已高，經此偵審程序及罪刑之宣告後，應
    知所警惕，而無再犯之虞，本院認其所受之宣告刑，以暫不
    執行為適當，爰依刑法第74條第1項第1款規定，宣告緩刑4
    年，以啟自新。
據上論斷，應依刑事訴訟法第368條、第369條第1項前段、第364
條、第299條第1項前段、第300條，臺灣地區與大陸地區人民關
係條例第79條第1項，刑法第11條前段、第28條、第51條第5款、
第38條第1項第2款、第74條第1項第1款，判決如主文。
本案經檢察官甲○○到庭執行職務。
中    華    民    國    99    年    11    月    2    日
            刑事第十一庭  審判長法  官  郭  同  奇
                                法  官  陳  慧  珊
                                法  官  洪  曉  能
以上正本證明與原本無異。
臺灣地區與大陸地區人民關係條例部分
得上訴；刑法第214條部分不得上訴。
如不服本判決應於收受送達後十日內向本院提出上訴狀，其未敘
述上訴之理由者並得於提起上訴後十日內向本院補提理由書（均
須按他造當事人之人數附繕本）「切勿逕送上級法院」。
                                書記官  林  明  冬
中    華    民    國    99    年    11    月    2    日
附錄本案論罪科刑法條全文：
臺灣地區與大陸地區人民關係條例第79條
違反第 15 條第 1 款規定者，處 1 年以上 7 年以下有期徒刑
，得併科新臺幣 1 百萬元以下罰金。
意圖營利而犯前項之罪者，處 3 年以上 10 年以下有期徒刑，
得併科新臺幣 5 百萬元以下罰金。
前二項之首謀者，處 5 年以上有期徒刑，得併科新臺幣 1 千萬
元以下罰金。
前三項之未遂犯罰之。
中華民國船舶、航空器或其他運輸工具所有人、營運人或船長、
機長、其他運輸工具駕駛人違反第 15 條第 1 款規定者，主管
機關得處該中華民國船舶、航空器或其他運輸工具一定期間之停
航，或廢止其有關證照，並得停止或廢止該船長、機長或駕駛人
之職業證照或資格。
中華民國船舶、航空器或其他運輸工具所有人，有第 1 項至第
4 項之行為或因其故意、重大過失致使第三人以其船舶、航空器
或其他運輸工具從事第 1 項至第 4 項之行為，且該行為係以運
送大陸地區人民非法進入臺灣地區為主要目的者，主管機關得沒
入該船舶、航空器或其他運輸工具。所有人明知該船舶、航空器
或其他運輸工具得沒入，為規避沒入之裁處而取得所有權者，亦
同。
前項情形，如該船舶、航空器或其他運輸工具無相關主管機關得
予沒入時，得由查獲機關沒入之。
中華民國刑法第214條
明知為不實之事項，而使公務員登載於職務上所掌之公文書，足
以生損害於公眾或他人者，處 3 年以下有期徒刑、拘役或 5 百
元以下罰金。
附表一：
（一）中華人民共和國福建省福州巿公證處核發之（2006）榕公
      證內民字第9231號結婚公證書及福州市民政局核發之結婚
      （登記）證明書。
（二）財團法人海峽交流基金會核發之96中核字第003137號認證
      證明書。
附表二：
袁海英之許可證號00000000000 號中華民國臺灣地區入出境許可
證。

司法院資訊處製作；財團法人民間司法改革基金會備份。
